---
title: "Base Aspe : Les résultats par opération"
author: "Pascal Irz"
date: "`r format(Sys.time(), 'Le %d %B %Y')`"
output: html_document
---

```{r setup, include=FALSE}
knitr::opts_chunk$set(echo = TRUE, warning = FALSE, message = FALSE)
```

# Objectif

Le présent document est un guide pour obtenir, à partir de la base Aspe, les résultats de pêche sour différentes formes :

- richesse en espèces
- occurrence des espèces
- abondances des espèces
- densités des espèces

Les étapes de chargement et d'activation du packages sont supposées déjà réalisées (voir autres supports).

# Chargement des packages et des données

```{r, eval = FALSE}
library(aspe)
library(tidyverse)

load(file = "processed_data/tables_selectionnees.RData")
```

```{r, eval = TRUE, echo = FALSE}
library(aspe)
library(tidyverse)

load(file = "../processed_data/tables_selectionnees.RData")
```

# Assemblage des données

Les données dont il y a besoin sont dispersées dans diverses tables. C'est la tableau "passerelle" qui sert à les relier.

```{r}
passerelle <- creer_passerelle()
```

- Données de captures $\Rightarrow$ table `lot_poissons`
- Données de superficie échantillonnée, méthode de pêche, etc. $\Rightarrow$ table `operation`
- Numéro de passage (pour éventuellement n'en conserver qu'un) $\Rightarrow$ table `prelevement_elementaire`
- Caractéristiques de la station $\Rightarrow$ table `station`

Pour ce qui est des traitements classiques (pour moi) : effectifs par espèces et par opérations avec comme champs de base (pas sûr que ça colle exactement à la dénomination de la base actuelle) :

st_id; st_nom; st_long;
ope_id; ope_date; ope_methode; ope_moyen; ope_surf; ope_nb point; ope_nb zone; ope_long; ope_larg; ope_prof;
numero_passage;
code_esp; effectif; biomasse

On effectue donc une série de jointures "gauches" pour compléter la passerelle de ces données.

```{r}
operation_syntheses <- operation %>% 
  select(ope_id, ope_date, ope_surface_calculee, ope_pro_id, ) %>% 
  left_join(y = operation_donnees_environnementales %>% select(ope_id = ode_ope_id, ode_profondeur_moyenne_station))

data <- passerelle %>% 
  left_join(y = lot_poissons %>% select(lop_id, lop_tyl_id, lop_poids, lop_esp_id, lop_effectif)) %>% 
  left_join(y = operation_syntheses)
  left_join(y = station %>% select(sta_id, sta_libelle_sandre))
  

names(data)
```











