---
title: "ASPE - Traitements de base à partir des lots"
author: "Pascal Irz"
date: "`r format(Sys.time(), 'Le %d %B %Y')`"
output: html_document
---

```{r setup, include=FALSE}
knitr::opts_chunk$set(echo = TRUE, warning = FALSE, message = TRUE)
```

# Objectif

Le présent document est un guide pour obtenir, à partir de la base Aspe, les résultats de pêche sous différentes formes :

- richesse en espèces
- occurrence des espèces
- abondances des espèces
- densités des espèces

Les analyses faisant appel aux mesures réalisées sur chaque individu (masse, longueur, pathologies ...) ne sont pas abordées ici. 

Le chargement du package {aspe} est supposées déjà réalisé (voir [ce support](https://rpubs.com/kamoke/713407)).

# Chargement des packages et des données

```{r, eval = FALSE}
library(aspe)
library(tidyverse)

load(file = "processed_data/toutes_tables_aspe_sauf_mei.RData")
```

```{r, eval = TRUE, echo = FALSE}
library(aspe)
library(tidyverse)

load(file = "../processed_data/toutes_tables_aspe_sauf_mei.RData")
```

# Assemblage d'une "passerelle"

Les données dont il y a besoin sont dispersées dans diverses tables. C'est la tableau "passerelle" qui sert à les relier.

```{r}
passerelle <- mef_creer_passerelle()
```

- Données de captures $\Rightarrow$ table `lot_poissons`
- Données de superficie échantillonnée, méthode de pêche, etc. $\Rightarrow$ table `operation`
- Numéro de passage (pour éventuellement n'en conserver qu'un) $\Rightarrow$ table `prelevement_elementaire`
- Caractéristiques de la station $\Rightarrow$ table `station`

<!-- Message de Nicolas Poulet

Pour ce qui est des traitements classiques (pour moi) : effectifs par espèces et par opérations avec comme champs de base (pas sûr que ça colle exactement à la dénomination de la base actuelle) :

st_id; st_nom; st_long;
ope_id; ope_date; ope_methode; ope_moyen; ope_surf; ope_nb point; ope_nb zone; ope_long; ope_larg; ope_prof;
numero_passage;
code_esp; effectif; biomasse your comment -->

On effectue donc une série de jointures "gauches" pour compléter la passerelle de ces données. En général, comme seuls certains champs des tables sont nécessaires, on effectue des sélections de colonnes pour ne pas surcharger les `dataframe`.

# Filtrage de la passerelle

Il peut être utile de filtrer les données en amont des calculs pour éviter de mélanger des choses peu comparables et alléger les traitements.

Outre le filtrage régional, dans l'exemple ci-dessous, on ne va retenir que les pêches complètes, réalisées à pied.

## Filtrage régional

```{r}
depts_bzh <- c(22, 29, 35, 56)

id_stations_bzh <- station %>%
  mutate(sta_dept = str_sub(sta_com_code_insee, start = 1, end = 2)) %>% # création du champ sta_dept
  filter(sta_dept %in% depts_bzh) %>% # sélection des observations sur les numéros de dept
  pull(sta_id) # extraction des identifiants des stations

data <- passerelle %>% 
  filter(sta_id %in% id_stations_bzh)
```

## Filtrage sur le moyen de pêche

Récupération des champs nécessaires dans les tables `operation_description_peche` et `ref_moyen_prospection`. Cette dernière sert juste à faire correspondre un code avec un intitulé. 

```{r, echo = FALSE}
ref_moyen_prospection %>%
  select(-mop_ordre_affichage) %>% 
  knitr::kable(format = "html", table.attr = "style='width:40%;'") %>% 
  kableExtra::kable_styling()
```


```{r}
data <- data %>% 
  left_join(y = operation_description_peche %>%
                      select(ope_id = odp_ope_id, mop_id = odp_mop_id)) %>% 
  left_join(y = ref_moyen_prospection %>%
                      select(mop_id, mop_libelle))

names(data)
```

Filtrage.

```{r}
data <- data %>% 
  filter(mop_libelle == 'A pied')
```

On peut ensuite supprimer les colonnes qui ne servent plus.

```{r}
data <- data %>% 
  select(-mop_id, -mop_libelle)
```

## Filtrage sur la méthode de prospection

Dans la table `ref_protocole` on peut voir que les pêches complètes correspondent à la variable `pro_id` égale à `1`. Pour filtrer plus rapidement que montré dans les exemple ci-dessus, on peut filtrer sur cette méthode.

```{r}
data <- data %>% 
  left_join(y = operation %>% select(ope_id, pro_id = ope_pro_id)) %>% 
  filter(pro_id == 1) %>% 
  select(-pro_id)
```

# Incorporation des données

## Captures

On complète les données par les effectifs, qui sont dans la table `lot_poissons` et on change les codes espèces pour les anciens codes à trois lettres. La correspondance est indiquée dans la table `ref_espece`.

```{r}
data <- data %>% 
  left_join(y = lot_poissons %>% select(lop_id, esp_id = lop_esp_id, lop_effectif)) %>%
  left_join(y = ref_espece %>% select(esp_id, esp_code_alternatif)) %>% 
  select(-esp_id)
```

# Surfaces échantillonnées

```{r}
data <- data %>% 
  left_join(y = operation %>% select(ope_id, ope_surface_calculee))
```
# Abondances et densités par espèce, richesse

Agrégation par opération et espèce.

```{r}
data <- data %>% 
group_by(ope_id, esp_code_alternatif, ope_surface_calculee) %>% 
    summarise(effectif = sum(lop_effectif))
```

Calcul des densités (en individus pour 1000 m^2).

```{r}
data <- data %>% 
  mutate(densite_p_1000_m2 = 1000 * effectif / ope_surface_calculee) %>% 
  select(-ope_surface_calculee)
```

Affichage du résultat.

```{r}
data %>% DT::datatable(rownames = FALSE)
```

On peut simplement en déduire la richesse spécifique, par opération.

```{r}
richesse <- data %>% 
  group_by(ope_id) %>% 
      summarise(richesse = n_distinct(esp_code_alternatif))
```

# Présentation des résultats

Il peut être utile de présenter les tableaux de données faunistiques avec une colonne par espèce et une ligne par opération.

```{r}
densites_1col_p_sp <- data %>% 
  select(-effectif) %>% 
  pivot_wider(names_from = esp_code_alternatif, values_from = densite_p_1000_m2)
```

Pour ordonner les espèces par ordre alphabétique.

```{r}
noms_esp_ordonnes <- densites_1col_p_sp %>% 
  select(-ope_id) %>% 
  names() %>% 
  sort()

densites_1col_p_sp <- densites_1col_p_sp %>%
  select(ope_id, all_of(noms_esp_ordonnes)) %>% 
  mutate_at(all_of(noms_esp_ordonnes), ~ifelse(is.na(.), 0, .))
```

Visualisation des premières lignes et colonnes.

```{r}
densites_1col_p_sp %>% select(1:7) %>% head(20) %>% DT::datatable(rownames = FALSE)
```

Si l'on veut juste les présence / absence.

```{r}
pa_1col_p_sp <- densites_1col_p_sp %>% 
  mutate_at(all_of(noms_esp_ordonnes), ~ifelse(. == 0, 0, 1))
```

Visualisation des premières lignes et colonnes.

```{r}
pa_1col_p_sp %>% select(1:7) %>% head(20) %>% DT::datatable(rownames = FALSE)
```



