---
title: "Traitements sur les mesures individuelles"
author: "Pascal Irz"
date: "`r format(Sys.time(), 'Le %d %B %Y')`"
output: html_document
---

```{r setup, include=FALSE}
knitr::opts_chunk$set(echo = TRUE, warning = FALSE, message = TRUE)
```

# Objectif

Le présent document est un guide pour obtenir, à partir de la base Aspe, les résultats suivants :

- distributions en taille et en masse
- densité surfacique et volumique en biomasse

Il est donc ici nécessaire de faire appel aux mesures réalisées sur chaque individu (masse, longueur)  

Le chargement du package {aspe} est supposées déjà réalisé (voir [ce support](https://rpubs.com/kamoke/713407)).

# Chargement des packages et des données

```{r, eval = FALSE}
library(aspe)
library(tidyverse)

load(file = "processed_data/toutes_tables_aspe_sauf_mei.RData")
```

```{r, eval = TRUE, echo = FALSE}
library(aspe)
library(tidyverse)

load(file = "../processed_data/toutes_tables_aspe_sauf_mei.RData")
```

# Assemblage d'une "passerelle"

Les données dont il y a besoin sont dispersées dans diverses tables. C'est la tableau "passerelle" qui sert à les relier.

```{r}
passerelle <- creer_passerelle()
```
