---
title: "ASPE - Opérations géographiques"
author: "Pascal Irz"
date: "`r format(Sys.time(), 'Le %d %B %Y')`"
output:
  html_document:
    code_folding: show
    toc: true
    toc_float: true 
---

```{r setup, include=FALSE}
knitr::opts_chunk$set(echo = TRUE, warning = FALSE, message = TRUE)
```

# Objectif

Ce tutoriel montre quelques exemples de traitements géographiques à partir de la base Aspe, afin de :

- créer des objets géographiques à partir des tables de la base
- opérer des sélections géographiques (points et stations contenus dans des polygones) 
- reprojeter pour homogénéiser les systèmes de coordonnées qui coexistent dans la base
- produire des cartes

Le chargement du package `{aspe}` est supposées déjà réalisé (voir [ce support](https://rpubs.com/kamoke/713407)), de même que l'importation initiale des données.

# Chargement des packages et des données

```{r, eval = FALSE}
library(aspe)
library(tidyverse)
library(mapview)

load(file = "raw_data/tables_sauf_mei_2021_10_21_11_44_01.RData")
```

```{r, echo = FALSE, warning = FALSE, message = FALSE}
library(aspe)
library(tidyverse)
library(mapview)

rdata_tables <- misc_nom_dernier_fichier(repertoire = "../../../raw_data",
                                         pattern = "^tables")

load(rdata_tables)
```

# Les systèmes de coordonnées (CRS)

Pour des traitements géographiques, il est nécessaire que tous les objets manipulés soient dans un même CRS.

Quelle est la fréquence de chaque CRS parmi les stations et les points de prélèvement ?

```{r, message = FALSE, class.source = 'fold-hide'}
crs_stations <- station %>%
  rename(typ_id = sta_typ_id) %>%
  left_join(y = ref_type_projection) %>%
  pull(typ_libelle_sandre) %>%
  as.character() %>%
  table() %>%
  as.data.frame() %>%
  purrr::set_names(c("CRS", "Nombre de stations"))

crs_points <- point_prelevement %>%
  rename(typ_id = pop_typ_id) %>%
  left_join(y = ref_type_projection) %>%
  pull(typ_libelle_sandre) %>%
  as.character() %>%
  table() %>%
  as.data.frame() %>%
  purrr::set_names(c("CRS", "Nombre de points"))

crs_tot <- full_join(x = crs_points,
                     y = crs_stations)

DT::datatable(crs_tot, width = 600, rownames = FALSE)
```

# Reprojection des stations

La table `ref_type_projection` fait correspondre un code (`typ_id`) à différentes manières de désigner le système de projection (le CRS). Ici nous utiliserons en particulier le libellé (`typ_libelle_sandre`) et le [code EPSG](https://georezo.net/wiki/main/dico/epsg) de chacun des CRS.

Concernant les CRS utilisés pour les stations et les points de prélèvement, la table `ref_type_projection` contient les données suivantes :

```{r, class.source = 'fold-hide'}
ref_type_projection %>%
  filter(typ_libelle_sandre %in% (crs_tot %>% pull(CRS))) %>% 
  as.data.frame() %>% 
  DT::datatable()
```


## Homogénéisation des systèmes de coordonnées

Comme la base comprend les outre-mers, il faut utiliser un CRS mondial, ce qui n'est pas le cas des systèmes Lambert. On choisit donc le WGS84 qui est utilisé par les GPS, OpenStreetMaps, etc.

### Ajout à la table `station` des codes EPSG de chacune des stations

```{r}
station <- station %>%
  left_join(y = ref_type_projection,
            by = c("sta_typ_id" = "typ_id"))
```

### Reprojection et extraction des coordonnées des stations en WGS84

On emploie la fonction `geo_convertir_coords_df()` qui donne en sortie un `dataframe` avec les coordonnées homogénéisées.

```{r, eval = TRUE}
coords_wgs84 <- geo_convertir_coords_df(df = station,
                                        var_x = sta_coordonnees_x,
                                        var_y = sta_coordonnees_y,
                                        var_id = sta_id,
                                        var_crs_initial = typ_code_epsg,
                                        crs_sortie = 4326) %>%
  rename(x_wgs84 = X, y_wgs84 = Y)
```

Les premières lignes du `dataframe` :

```{r, class.source = 'fold-hide'}
coords_wgs84 %>% 
  head() %>% 
  DT::datatable(rownames = FALSE)
```


Ajout des coordonnées WGS84 par jointure gauche (`left_join()`) et suppression des colonnes qui ne serviront plus :

```{r, message = FALSE}
station <- station %>%
  left_join(y = coords_wgs84) %>%
  select(-(sta_geometrie:typ_code_epsg))
```

Vérification que les colonnes correspondant aux coordonnées en WGS84 ont bien été créées.

```{r}
names(station)
```

A ce stade, l'objet `station` est un simple `dataframe` avec des colonnes correspondant aux coordonnées. Pour effectuer une sélection spatiale, il faut manipuler des objets spatiaux comme en SIG. Ces manipulations sont relativement simples grâce au package `sf`.

### Création d'un objet géographique pour les stations

Il s'agit de créer l'homologue d'une couche SIG des stations avec la fonction `st_as_sf()` du package `sf`.

```{r}
station_geo <- station %>%
  sf::st_as_sf(coords = c("x_wgs84", "y_wgs84"),
               crs = 4326)
```

Visualisation d'un échantillon de 1000 stations.

```{r, fig.width = 10}
mapview::mapview(station_geo %>% sample_n(1000))
```

Il y a bien quelques points aberrants mais c'est cohérant dans l'ensemble.

## Sélection géographique

Dans cet exemple, on sélectionne les stations situées en Bretagne. Pour réaliser l'opération, on emploie les polygones de contour des départements. Ceux-ci doivent être dans le même système de coordonnées que les stations, donc en WGS84, identifié par son [code EPSG]() qui est égal à 4326.

### Téléchargement

Téléchargement du shapefile des contours des départements en WGS84 sur le portail [data.gouv.fr](https://www.data.gouv.fr/fr/datasets/contours-des-departements-francais-issus-d-openstreetmap/). On utilise la fonction `tgeo_osm_adm()` du package `{tod}`. Le CRS de sortie est WGS84.

```{r, eval = FALSE, echo = TRUE}
# url_depts <- "https://www.data.gouv.fr/fr/datasets/r/3096e551-c68d-40ce-8972-a228c94c0ad1"
# depts <- tod::tgeo_osm_adm(url = url_depts,
#                            repertoire_donnees_brutes = "raw_data")
```

```{r, eval = TRUE, echo = TRUE}
url_depts <- "https://www.data.gouv.fr/fr/datasets/r/3096e551-c68d-40ce-8972-a228c94c0ad1"
depts <- tod::tgeo_osm_adm(url = url_depts,
                           repertoire = "raw_data")
```

### Sélection

On va d'abord attribuer à chaque station son département, puis filtrer sur les 4 départements de la région. 

```{r}
# les départements sélectionnés
mes_depts <- depts %>% 
  filter(code_insee %in% c("22", "29", "35", "56"))

# attribution et filtre
station_bzh <- station_geo %>% 
  aspe::geo_attribuer(mes_depts) %>% 
  filter(!is.na(code_insee))
```

### Visualisation

```{r}
mapview::mapview(mes_depts,
                 zcol = "code_insee",
                 alpha.regions = 0.1,
                 map.types = c("OpenStreetMap",
                               "CartoDB.Positron",
                               "CartoDB.DarkMatter",
                               "Esri.WorldImagery",
                               "OpenTopoMap")) +
  mapview::mapview(station_bzh,
                   alpha = 0.9,
                   cex = 0.1,
                   col.regions = 'blue')
```


# Reprojection des points de prélèvement

On peut procéder comme pour les stations avec d'autres tables contenant des coordonnées (longitude et latitude) et une variable de CRS.

Par exemple pour la table des points de prélèvements `point_prelevement`. Comme il y a beaucoup plus de points que de stations, c'est plus long.

```{r, eval = FALSE}
# ajout au df point_prelevement du code EPSG
point_prelevement <- point_prelevement %>%
  left_join(y = ref_type_projection,
            by = c("pop_typ_id" = "typ_id"))

# création du df des coordonnées en XGS84
coords_wgs84 <- geo_convertir_coords_df(df = point_prelevement,
                                        var_x = pop_coordonnees_x,
                                        var_y = pop_coordonnees_y,
                                        var_id = pop_id,
                                        var_crs_initial = typ_code_epsg,
                                        crs_sortie = 4326) %>%
  rename(pop_x_wgs84 = X,
         pop_y_wgs84 = Y)

# ajout au df point_prelevement des coordonnées WGS84
point_prelevement <- point_prelevement %>%
  left_join(y = coords_wgs84) %>%
  select(-(pop_com_code_insee_wama:pop_fog_id_cerema),
         -(pop_uti_id:typ_code_epsg))

# création d'un objet "sf" des points
point_prelevement_geo <- point_prelevement %>%
  sf::st_as_sf(coords = c("pop_x_wgs84", "pop_y_wgs84"),
               crs = 4326)

# sélection des points qui sont dans la région
point_prelevement_bzh <- point_prelevement_geo %>% 
  aspe::geo_attribuer(mes_depts) %>% 
  filter(!is.na(code_insee))

# visualisation
mapview::mapview(mes_depts,
                 zcol = "code_insee",
                 alpha.regions = 0.1,
                 map.types = c("OpenStreetMap",
                               "CartoDB.Positron",
                               "CartoDB.DarkMatter",
                               "Esri.WorldImagery",
                               "OpenTopoMap")) +
  mapview::mapview(point_prelevement_bzh,
                   alpha = 0.9,
                   cex = 0.1,
                   col.regions = 'blue')
```



