---
title: "ASPE - Opérations géographiques"
author: "Pascal Irz"
date: "`r format(Sys.time(), 'Le %d %B %Y')`"
output:
  html_document:
    code_folding: show
    toc: true
    toc_float: true 
---

```{r setup, include=FALSE}
knitr::opts_chunk$set(echo = TRUE, warning = FALSE, message = TRUE)
```

# Objectif

Ce tutoriel montre quelques exemples de traitements géographiques à partir de la base Aspe, afin de :

- créer des objets géographiques à partir des tables de la base
- opérer des sélections géographiques (points et stations contenus dans un polygone) 
- reprojeter pour homogénéiser les systèmes de coordonnées qui coexistent dans la base
- produire des cartes

Le chargement du package `{aspe}` est supposées déjà réalisé (voir [ce support](https://rpubs.com/kamoke/713407)), de même que l'importation initiale des données.

# Chargement des packages et des données

```{r, eval = FALSE}
library(aspe)
library(tidyverse)
library(mapview)

load(file = "raw_data/tables_sauf_mei_2021_10_21_11_44_01.RData")
```

```{r, echo = FALSE, warning = FALSE, message = FALSE}
library(aspe)
library(tidyverse)
library(mapview)

rdata_tables <- misc_nom_dernier_fichier(repertoire = "../../../raw_data",
                                         pattern = "^tables")

load(rdata_tables)
```

# Les systèmes de coordonnées (CRS)

Pour des traitements géographiques, il est nécessaire que tous les objets manipulés soient dans un même CRS.

Quelle est la fréquence de chaque CRS parmi les stations et les points de prélèvement ?

```{r, message = FALSE, class.source = 'fold-hide'}
crs_stations <- station %>%
  rename(typ_id = sta_typ_id) %>%
  left_join(y = ref_type_projection) %>%
  pull(typ_libelle_sandre) %>%
  as.character() %>%
  table() %>%
  as.data.frame() %>%
  purrr::set_names(c("CRS", "Nombre de stations"))

crs_points <- point_prelevement %>%
  rename(typ_id = pop_typ_id) %>%
  left_join(y = ref_type_projection) %>%
  pull(typ_libelle_sandre) %>%
  as.character() %>%
  table() %>%
  as.data.frame() %>%
  purrr::set_names(c("CRS", "Nombre de points"))

crs_tot <- full_join(x = crs_points,
                     y = crs_stations)

DT::datatable(crs_tot, width = 600, rownames = FALSE)
```

# Reprojection des stations

La table `ref_type_projection` fait correspondre un code (`typ_id`) à différentes manières de désigner le système de projection (le CRS). Ici nous utiliserons en particulier le libellé (`typ_libelle_sandre`) et le [code EPSG](https://georezo.net/wiki/main/dico/epsg) de chacun des CRS.

Concernant les CRS utilisés pour les stations et les points de prélèvement, la table `ref_type_projection` contient les données suivantes :

```{r, class.source = 'fold-hide'}
ref_type_projection %>%
  filter(typ_libelle_sandre %in% (crs_tot %>% pull(CRS))) %>% 
  as.data.frame() %>% 
  DT::datatable()
```


## Homogénéisation des systèmes de coordonnées

Comme la base comprend les outre-mers, il faut utiliser un CRS mondial, ce qui n'est pas le cas des systèmes Lambert. On choisit donc le WGS84 qui est utilisé par les GPS, OpenStreetMaps, etc.

### Ajout à la table `station` des codes EPSG de chacune des stations

```{r}
station <- station %>%
  left_join(y = ref_type_projection,
            by = c("sta_typ_id" = "typ_id"))
```

### Reprojection et extraction des coordonnées des stations en WGS84

On emploie la fonction `geo_convertir_coords_df()` qui donne en sortie un `dataframe` avec les coordonnées homogénéisées.

```{r, eval = TRUE}
coords_wgs84 <- geo_convertir_coords_df(df = station,
                                        var_x = "sta_coordonnees_x",
                                        var_y = "sta_coordonnees_y",
                                        var_id = "sta_id",
                                        var_crs_initial = "typ_code_epsg",
                                        crs_sortie = 4326) %>%
  rename(x_wgs84 = X, y_wgs84 = Y)
```

Les premières lignes du `dataframe` :

```{r, class.source = 'fold-hide'}
coords_wgs84 %>% 
  head() %>% 
  DT::datatable(rownames = FALSE)
```


Ajout des coordonnées WGS84 par jointure gauche (`left_join()`) et suppression des colonnes qui ne serviront plus :

```{r, message = FALSE}
station <- station %>%
  left_join(y = coords_wgs84) %>%
  select(-(sta_geometrie:typ_code_epsg))
```

Vérification que les colonnes correspondant aux coordonnées en WGS84 ont bien été créées.

```{r}
names(station)
```

A ce stade, l'objet `station` est un simple `dataframe` avec des colonnes correspondant aux coordonnées. Pour effectuer une sélection spatiale, il faut manipuler des objets spatiaux comme en SIG. Ces manipulations sont relativement simples grâce au package `sf`.

### Création d'un objet géographique pour les stations

Il s'agit de créer l'homologue d'une couche SIG des stations avec la fonction `st_as_sf()` du package `sf`.

```{r}
station_geo <- station %>%
  sf::st_as_sf(coords = c("x_wgs84", "y_wgs84"),
               crs = 4326)
```

Visualisation.

```{r, fig.width = 10}
mapview::mapview(station_geo)
```

Il y a bien quelques points aberrants mais c'est cohérant dans l'ensemble.

## Sélection géographique

Dans cet exemple, on sélectionne les stations situées en Bretagne. Pour réaliser l'opération, il faut un polygone qui dessine les contours de la région. Celui-ci doit être dans le même système de coordonnées que les stations, donc en WGS84, identifié par son [code EPSG]() qui est égal à 4326. 

### Téléchargement

Téléchargement du shapefile des contours des départements en WGS84 sur le portail [data.gouv.fr](https://www.data.gouv.fr/fr/datasets/contours-des-departements-francais-issus-d-openstreetmap/). On utilise la fonction `osm_depts_tod()` du package `{tod}`. Il serait logique de choisir directement le WGS84 comme CRS de sortie, mais l'opération de fusion des 4 départements de la région avec la fonction `osm_creer_polygone_region` du package `{tod}`. On va donc importer les départements en Lambert 93 (EPSG = 2154), puis les fusionner en une région qui sera enfin convertie en WGS84 (EPSG = 4326).

```{r, eval = FALSE, echo = TRUE}
url_depts <- "https://www.data.gouv.fr/fr/datasets/r/3096e551-c68d-40ce-8972-a228c94c0ad1"
depts <- tod::osm_depts_tod(url = url_depts,
                            repertoire = "raw_data",
                            crs_sortie = 2154)
```

```{r, eval = TRUE, echo = FALSE}
url_depts <- "https://www.data.gouv.fr/fr/datasets/r/3096e551-c68d-40ce-8972-a228c94c0ad1"
depts <- tod::osm_depts_tod(url = url_depts,
                            repertoire = "../raw_data",
                            crs_sortie = 2154)
```

### Création d'un polygone pour la région

Il s'agit ici de créer un polygone unique de la région englobant les départements choisis et entouré d'un buffer pour éviter le risque de "perdre" des données en bordure de région (il y en a car les cours d'eau servent fréquemment à délimiter les départements donc les régions). Le paramètre `distance_buffer` est en kilomètres.

```{r}
region <- tod::osm_creer_polygone_region(departements_sf = depts,
                                         departements_selectionnes = c(22, 29, 56, 35),
                                         intitule_region = "Bretagne",
                                         distance_buffer = 0.1) %>% 
  sf::st_transform(crs = 4326) # reprojection en wgs84 comme les stations

```

### Sélection

La fonction `st_join()` du package `{sf}` permet de sélectionner l'intersection entre le polygone de la région et les points des stations.

```{r}
station_bzh <- station_geo %>% 
  sf::st_join(region) %>%
  filter(!is.na(region))
```

Visualisation.

```{r}
mapview::mapview(region,
                 alpha.regions = 0.1,
                 map.types = c("OpenStreetMap",
                               "CartoDB.Positron",
                               "CartoDB.DarkMatter",
                               "Esri.WorldImagery",
                               "OpenTopoMap")) +
  mapview::mapview(station_bzh,
                   alpha = 0.9,
                   col.regions = 'blue')
```

La sélection ayant bien fonctionné, on peut restreindre la table `station` aux stations de la région. On extrait des coordonnées à partir de l'objet géographique `sf` au moyen de la fonction `st_coordinates()` du package `sf`.

```{r}
# dataframe des coordonnées 
coords <- station_bzh %>%
  sf::st_coordinates() %>%
  as.data.frame() %>%
  purrr::set_names(c("sta_x_wgs84", "sta_y_wgs84"))

# remplacement de l'ancien df "station" France entière par celui restreint à la région 
station <- station_bzh %>%
  sf::st_drop_geometry() %>% # suppression de la géométrie (passage en dataframe) 
  bind_cols(coords) %>% # ajout des colonnes de coordonnées
  select(-region)
```

# Reprojection des points de prélèvement

On peut procéder comme pour les stations avec d'autres tables contenant des coordonnées (longitude et latitude) et une variable de CRS.

Par exemple pour la table des points de prélèvements `point_prelevement`. Comme il y a beaucoup plus de points que de stations, c'est plus long.

```{r, eval = FALSE}
# ajout au df point_prelevement du code EPSG
point_prelevement <- point_prelevement %>%
  left_join(y = ref_type_projection,
            by = c("pop_typ_id" = "typ_id"))

# création du df des coordonnées en XGS84
coords_wgs84 <- geo_convertir_coords_df(df = point_prelevement,
                                        var_x = "pop_coordonnees_x",
                                        var_y = "pop_coordonnees_y",
                                        var_id = "pop_id",
                                        var_crs_initial = "typ_code_epsg",
                                        crs_sortie = 4326) %>%
  rename(pop_x_wgs84 = X, pop_y_wgs84 = Y)

# ajout au df point_prelevement des coordonnées WGS84
point_prelevement <- point_prelevement %>%
  left_join(y = coords_wgs84) %>%
  select(-(pop_com_code_insee_wama:pop_fog_id_cerema),
         -(pop_uti_id:typ_code_epsg))


# création d'un objet "sf" des points
point_prelevement_geo <- point_prelevement %>%
  sf::st_as_sf(coords = c("pop_x_wgs84", "pop_y_wgs84"),
               crs = 4326)

# sélection des points qui sont dans la région
point_prelevement_bzh <- point_prelevement_geo %>% 
  sf::st_join(region) %>%
  filter(!is.na(region))

# visualisation
mapview::mapview(point_prelevement_bzh, alpha = 0.9, 
                 map.types = c("OpenStreetMap",
                               "CartoDB.Positron",
                               "CartoDB.DarkMatter",
                               "Esri.WorldImagery",
                               "OpenTopoMap"))
```

On termine comme pour les stations :

```{r, eval = FALSE}
coords <- point_prelevement_bzh %>%
  sf::st_coordinates() %>%
  as.data.frame() %>%
  purrr::set_names(c("pop_x_wgs84", "pop_y_wgs84"))

point_prelevement <- point_prelevement_bzh %>%
  sf::st_drop_geometry() %>%
  bind_cols(coords) %>%
  select(-region)

```

