---
title: "ASPE - Opérations géographiques"
author: "Pascal Irz"
date: "`r format(Sys.time(), 'Le %d %B %Y')`"
output: html_document
---

```{r setup, include=FALSE}
knitr::opts_chunk$set(echo = TRUE, warning = FALSE, message = TRUE)
```

# Objectif

Ce tutoriel montre quelques exemples de traitements géographiques à partir de la base Aspe, afin de :

- créer des objets géographiques à partir des tables de la base
- reprojeter pour homogénéiser les systèmes de coordonnées qui coexistent dans la base
- produire des cartes

Le chargement du package {aspe} est supposées déjà réalisé (voir [ce support](https://rpubs.com/kamoke/713407)), de même que l'importation initiale des données.

# Chargement des packages et des données

```{r, eval = FALSE}
library(aspe)
library(tidyverse)
library(mapview)

load(file = "processed_data/toutes_tables_aspe_sauf_mei.RData")
```

```{r, eval = TRUE, echo = FALSE, message = FALSE}
library(aspe)
library(tidyverse)

mapview::mapviewOptions(fgb = FALSE)

load(file = "../processed_data/toutes_tables_aspe_sauf_mei.RData")
```

# Reprojection des stations

La table `ref_type_projection` fait correspondre un code (`typ_id`) à différentes manières de désigner le système de projection (le CRS). Ici nous utiliserons en particulier le libellé (`typ_libelle_sandre`) et le [code EPSG](https://georezo.net/wiki/main/dico/epsg) de chacun des CRS.

## Systèmes de projection utilisés

Pour des traitements géographiques, il est nécessaire que tous les objets manipulés soient dans un même CRS.

Quelle est la fréquence de chaque CRS parmi les stations et les points de prélèvement ?

```{r, message = FALSE}
crs_stations <- station %>% 
  rename(typ_id = sta_typ_id) %>% 
  left_join(y = ref_type_projection) %>% 
  pull(typ_libelle_sandre) %>% 
  as.character() %>% 
  table() %>% 
  as.data.frame() %>% 
  purrr::set_names(c("CRS", "Nombre de stations"))

crs_points <- point_prelevement %>% 
  rename(typ_id = pop_typ_id) %>% 
  left_join(y = ref_type_projection) %>% 
  pull(typ_libelle_sandre) %>% 
  as.character() %>% 
  table() %>% 
  as.data.frame() %>% 
  purrr::set_names(c("CRS", "Nombre de points"))

crs_tot <- full_join(x = crs_points, y = crs_stations)

DT::datatable(crs_tot, width = 600, rownames = FALSE)
```

Concernant les CRS utilisés pour les stations et les points de prélèvement, la table `ref_type_projection` contient les données suivantes :

```{r}
ref_type_projection %>%
  filter(typ_libelle_sandre %in% (crs_tot %>% pull(CRS))) %>% 
  as.data.frame() %>% 
  DT::datatable()
```

Il apparaît que pour le Lambert II étendu, le code EPSG (27572) est manquant. Il faut donc compléter la table `ref_type_projection`.

```{r}
ref_type_projection <- ref_type_projection %>%
  mutate(typ_code_epsg = ifelse((is.na(typ_code_epsg) & typ_libelle_sandre == "Lambert II Etendu"),
                                yes = 27572,
                                no = typ_code_epsg))
```

Vérification :

```{r}
ref_type_projection %>%
  filter(typ_libelle_sandre %in% (crs_tot %>% pull(CRS))) %>% 
  as.data.frame() %>% 
  DT::datatable()
```

## Homogénéisation des systèmes de coordonnées

Comme la base comprend les outre-mers, il faut utiliser un CRS mondial, ce qui n'est pas le cas des systèmes Lambert. On choisit donc le WGS84 qui est utilisé par les GPS, OpenStreetMaps, etc.

### Ajout à la table `station` des codes EPSG de chacune des stations

```{r}
station <- station %>%
  left_join(y = ref_type_projection,
            by = c("sta_typ_id" = "typ_id"))
```

### Reprojection et extraction des coordonnées des stations en WGS84

On emploie la fonction `geo_convertir_coords_df()`.

```{r, eval = TRUE}
coords_wgs84 <- geo_convertir_coords_df(df = station,
                                        var_x = "sta_coordonnees_x",
                                        var_y = "sta_coordonnees_y",
                                        var_crs_initial = "typ_code_epsg",
                                        crs_sortie = 4326) %>%
  rename(x_wgs84 = X, y_wgs84 = Y)
```

Ajout des coordonnées WGS84 et suppression des colonnes qui ne serviront plus :

```{r}
station <- station %>%
  bind_cols(coords_wgs84) %>%
  select(-(sta_geometrie:typ_code_epsg))
```

Vérification que les colonnes correspondant aux coordonnées en WGS84 ont bien été créées.

```{r}
names(station)
```
A ce stade, notre objet `station` est un simple tableau de données (`dataframe`) avec des colonnes correspondant aux coordonnées. Pour effectuer une sélection spatiale, il faut manipuler des objets spatiaux comme en SIG. Ces manipulations sont relativement simples grâce au package `sf`.

### Création d'un objet géographique pour les stations

Il s'agit de créer l'homologue d'une couche SIG des stations.

```{r}
station_geo <- station %>%
  sf::st_as_sf(coords = c("x_wgs84", "y_wgs84"), crs = 4326)
```

Visualisation.

```{r, fig.width = 10}
mapview::mapview(station_geo)
```

Il y a bien quelques points aberrants mais c'est cohérant dans l'ensemble.

## Sélection géographique

Dans cet exemple, on sélectionne les stations situées en Bretagne. Pour réaliser l'opération, il faut un polygone qui dessine les contours de la région.

### Téléchargement

Téléchargement du shapefile des contours des départements en WGS84 sur le portail [data.gouv.fr](https://www.data.gouv.fr/fr/datasets/contours-des-departements-francais-issus-d-openstreetmap/). On utilise la fonction `osm_depts_tod()` du package {tod}.

```{r, eval = FALSE, echo = TRUE}
url_depts <- "https://www.data.gouv.fr/fr/datasets/r/3096e551-c68d-40ce-8972-a228c94c0ad1"
depts <- tod::osm_depts_tod(url = url_depts,
                            repertoire = "raw_data")
```

```{r, eval = TRUE, echo = FALSE}
url_depts <- "https://www.data.gouv.fr/fr/datasets/r/3096e551-c68d-40ce-8972-a228c94c0ad1"
depts <- tod::osm_depts_tod(url = url_depts,
                            repertoire = "../raw_data")
```

### Création d'un polygone pour la région

Il s'agit ici de créer un polygone unique de la région englobant les départements choisis et entouré d'un buffer pour éviter le risque de "perdre" des données en bordure de région (il y en a car les cours d'eau servent fréquemment à délimiter les départements donc les régions). Le paramètre `distance_buffer` est en kilomètres.

```{r}
region <- tod::osm_creer_polygone_region(departements_sf = depts,
                                         departements_selectionnes = c(22, 29, 56, 35),
                                         intitule_region = "Bretagne",
                                         distance_buffer = 0.1)

```

### Sélection

La fonction `st_join()` du package {sf} permet de sélectionner l'intersection entre le polygone de la région et les points des stations.

```{r}
station_bzh <- station_geo %>% 
  sf::st_join(region) %>%
  filter(!is.na(region))
```

Visualisation.

```{r}
mapview::mapview(region, alpha.regions = 0.1,
                 map.types = c("OpenStreetMap", "CartoDB.Positron", "CartoDB.DarkMatter",
                               "Esri.WorldImagery", "OpenTopoMap")) +
  mapview::mapview(station_bzh, alpha = 0.9, col.regions = 'blue')
```

La sélection ayant bien fonctionné, on peut restreindre la table `station` aux stations de la région.

```{r}
coords <- station_bzh %>%
  sf::st_coordinates() %>%
  as.data.frame() %>%
  purrr::set_names(c("sta_x_wgs84", "sta_y_wgs84"))

station <- station_bzh %>%
  sf::st_drop_geometry() %>%
  bind_cols(coords) %>%
  select(-region)
```

On peut procéder de même sur d'autres tables contenant des coordonnées (longitude et latitude) et une variable de CRS.

Par exemple pour la table des points de prélèvements `point_prelevement` ci-dessous. Par contre comme il y a beaucoup plus de points que de stations, c'est plus long.

```{r, eval = FALSE}
point_prelevement <- point_prelevement %>%
  left_join(y = ref_type_projection,
            by = c("pop_typ_id" = "typ_id"))

coords_wgs84 <- geo_convertir_coords_df(df = point_prelevement,
                                        var_x = "pop_coordonnees_x",
                                        var_y = "pop_coordonnees_y",
                                        var_crs_initial = "typ_code_epsg",
                                        crs_sortie = 4326) %>%
  rename(pop_x_wgs84 = X, pop_y_wgs84 = Y)

point_prelevement <- point_prelevement %>%
  bind_cols(coords_wgs84) %>%
  select(-(pop_com_code_insee_wama:pop_fog_id_cerema), -(pop_uti_id:typ_code_epsg))

# Sélection des points qui sont dans la région
point_prelevement_geo <- point_prelevement %>%
  sf::st_as_sf(coords = c("pop_x_wgs84", "pop_y_wgs84"), crs = 4326)

point_prelevement_bzh <- sf::st_join(point_prelevement_geo, region) %>%
  filter(!is.na(region))

mapview::mapview(point_prelevement_bzh, alpha = 0.9, 
                 map.types = c("OpenStreetMap", "CartoDB.Positron", "CartoDB.DarkMatter",
                               "Esri.WorldImagery", "OpenTopoMap"))
```



```{r, eval = FALSE}
coords <- point_prelevement_bzh %>%
  sf::st_coordinates() %>%
  as.data.frame() %>%
  purrr::set_names(c("pop_x_wgs84", "pop_y_wgs84"))

point_prelevement <- point_prelevement_bzh %>%
  sf::st_drop_geometry() %>%
  bind_cols(coords) %>%
  select(-region)

```

