---
title: "ASPE - Controles qualité taille-poids"
author: "Pascal Irz"
date: "`r format(Sys.time(), 'Le %d %B %Y')`"
output: html_document
---

```{r setup, include = FALSE}
knitr::opts_chunk$set(echo = TRUE, warning = FALSE, message = FALSE)
```

# Objectif

Ce document donne un exemple de chaîne de traitement des données Aspe pour effectuer des vérifications des mesures de taille est de poids des individus et des lots.

Il suppose que les opérations d'importation depuis le `dump` ont été effectuées et les `dataframe` sauvegardés au format `.RData`.

Les fonctions du package `aspe` dédiées à ces traitements sont identifiées par le préfixe `qtp_`.

# Chargement des packages et des données

```{r, eval = FALSE}
library(aspe)
library(tidyverse)

load(file = "processed_data/tables_sauf_mei_2021_09_10_14_35_58.RData")
load(file = "processed_data/mei_2021_09_29_11_57_35.RData")
```

```{r, eval = TRUE, echo = FALSE}
library(aspe)
library(tidyverse)

load(file = "../processed_data/tables_sauf_mei_2021_09_10_14_35_58.RData")
load(file = "../processed_data/mei_2021_09_29_11_57_35.RData")
```

# Grandes lignes de l'analyse

## Sources potentielles d'erreurs

Lors des opérations de terrain, un atelier de biométrie installé sur la berge permet d'effectuer des mesures de longueur des poissons et de les peser. Ces données peuvent être soit collectées individu par individu, soit par lots de poissons dans les cas où les mesures individuelles seraient trop chronophages ou peu informatives.

Des erreurs dans les valeurs saisies de longueur et de masse peivent avoir comme origine :

- Une erreur de lecture à la mesure elle-même.
- Une erreur quand la valeur mesurée est dictée à la personne qui remplit les fiches papier.
- Une erreur à l'écriture.
- Une erreur lors de la saisie depuis les fiches papier vers la base de données Aspe.

Outre ces erreurs, les instruments de mesure peuvent être peu précis sur le terrain, par exemple pour peser des faibles masses en plein vent.

>Il s'agit ici de proposer des routines pour identifier les triplets espèce - longueur - masse qui sont peu probables soit d'après des relations statistiques, soit d'après les données publiées.

## Principe

Les tests vont consister à s'assurer que pour chaque individu :

- Les valeurs de longueur et de masse sont dans une gamme connue pour l'espèce.
- Il y a cohérence entre ces deux valeurs.

## Relation taille - poids

Deux types de relations taille-poids vont être utilisées ici :

- Les relations publiées, collectées depuis la base de données inctyologique en ligne [fishbase](www.fishbase.se).
- Le relations calculées depuis les données de la base Aspe.

# Calcul des seuils plausibles de taille et de poids

## Le jeu de données

Dans cet exemple, toutes les mesures individuelles de la base sont prises en compte. Pour produire des relations taille - poids spécifique à une région, il suffit de procéder de même après avoir filtré la table `mesure_individuelle`.

Pour constituer le jeu de données, les étapes sont :

- La table `mesure_individuelle` est filtrée pour supprimer les tailles et poids manquants et ne conserver que les mesures réellement effectuées.
- Jointure sur la table `lot_poissons` pour obtenir l'identifiant de l'espèce.
- Jointure sur la table `ref_espece` pour obtenir le code à trois lettres de l'espèce.

Les jointures sont effectuées sur une sélection des tables (fonction `select()`) afin d'éviter de surcharger le tableau de données avec des colonnes inutiles.

Il est possible de ne sélectionner que les mesures de longueur à la fourche (`filter(mei_tlo_id == 1)`) ou que les longueurs totales (`filter(mei_tlo_id == 2)`). Dans cet exemple toutes les mesures sont conservées.

```{r}
tp_data <- mesure_individuelle %>% 
  filter(mei_taille > 0 & mei_poids > 0 &
         mei_mesure_reelle == "t") %>% 
  left_join(y = lot_poissons %>%
              select(mei_lop_id = lop_id, esp_id = lop_esp_id, lop_tyl_id)) %>%
  filter(lop_tyl_id == 4) %>% # Type de lot correspondant aux mesures individuelles
  left_join(y = ref_espece %>%
              select(esp_id, esp_code_alternatif)) %>% 
  select(-mei_sex_id, )
```

Combien de couples de mesures par espèce ?

```{r}
obs_par_esp <- tp_data %>% 
  group_by(esp_code_alternatif) %>% 
  tally() %>% 
  arrange(-n) %>% 
  as.data.frame()

obs_par_esp %>% 
  DT::datatable() %>% 
  DT::formatCurrency('n', currency = "", interval = 3, mark = " ", digits = 0)


```

## Distribution des longueurs

Choix d'une espèce.

```{r}
mon_espece <- "VAN"
```


```{r}
qtp_histo (df = tp_data,
           code_espece = mon_espece,
           variable = "mei_taille",
           x_max = 500)
```

## Valeurs extrêmes

```{r}
data_esp <- tp_data %>% 
  filter(esp_code_alternatif == mon_espece, mei_taille > 0, mei_poids > 0)
```

Longueurs des 100 plus petits individus.

```{r}
data_esp %>% 
  pull(mei_taille) %>% 
  sort() %>% 
  .[1:100]
```

Les plus longs.

```{r}
data_esp %>% 
  pull(mei_taille) %>% 
  sort(decreasing = TRUE) %>% 
  .[1:100]
```

Quelles sont les seuils de longueur probables pour la `r mon_espece`, avec une probabilité de 1% ?

```{r}
seuils <- qtp_seuils (df = data_esp,
                      code_espece = mon_espece,
                      variable = "mei_taille",
                      seuil_densite = 0.01)

seuils
```

Pour les `r mon_espece`, au seuil de 1%, on considérera les individus inférieurs à `r seuils[1]`mm ou supérieurs à `r seuils[2]`mm avec une attention particulière.

Bien sûr ces valeurs dépendent du seuil.

```{r, fig.align='center', echo = FALSE}
probas <- c(0.1, 0.05, 0.01, 0.001)

map(.x = probas,
    .f = qtp_seuils,
    df = data_esp,
    code_espece = mon_espece,
    variable = "mei_taille") %>% 
  reduce(rbind) %>% 
  as.data.frame() %>% 
  purrr::set_names(c("mini", "maxi")) %>% 
  mutate(seuil = probas) %>% 
  select(seuil, everything()) %>% 
  knitr::kable(row.names = F, format = "html", table.attr = "style='width:30%;'")
```

Pour plus de détail sur la méthode sous-jacente, taper dans la console `get("compute_group", ggplot2::StatDensity)`.

# Relation taille - poids

La première partie de cette section va détailler pas à pas la procédure de détermination de la relation taille - poids pour une espèce. La seconde va montrer comment aller droit au but pour obtenir le résultat si l'on se satisfait des options par défaut.  

## Pour une espèce

### Sélection initiale des observations

Pour éviter que les relations taille - poids soient dégradées par des valeurs très peu probables, on les construit sur une gamme de données écartant les valeurs extrêmes.

```{r}
seuils_taille <- qtp_seuils (df = data_esp,
                             code_espece = mon_espece,
                             variable = "mei_taille")

seuils_poids <- qtp_seuils (df = data_esp,
                            code_espece = mon_espece,
                            variable = "mei_poids")

```


```{r}
tp_esp <- data_esp %>%
  filter(mei_taille > seuils_taille[1] &
           mei_taille < seuils_taille[2]) %>% 
  filter(mei_poids > seuils_poids[1] &
           mei_poids < seuils_poids[2]) %>% 
  filter(mei_poids >= 5) # en-dessous de 5g la balance est souvent imprécise
```

## Modèle préliminaire

```{r}
mod <- lm(log(mei_poids) ~ log(mei_taille), data = tp_esp)

summary(mod)

plot(mod)
```

### Elimination des observations trop influentes

Pour évaluer l'influence de chacun des individus sur l'équation de la régression, on peut utiliser la [distance de Cook](https://fr.wikipedia.org/wiki/Distance_de_Cook). Une cote mal taillée consiste à considérer que si la distance de Cook d'une observation excède 4/N, avec N le nombre d'observations, il est préférable d'éliminer cette observation. 

```{r}
dist_cook <- cooks.distance(mod)
seuil_cook <- 4 / nrow(tp_esp)

tp_esp <- tp_esp %>% 
  cbind(dist_cook) %>% 
  filter(dist_cook < seuil_cook)
```

### Modèle final

On peut maintenant recommencer et déterminer la relation taille - poids sur les observations retenues.

```{r}
mod <- lm(log(mei_poids) ~ log(mei_taille), data = tp_esp)
summary(mod)

plot(mod)
```

```{r}
alpha <- mod$coefficients["(Intercept)"]
beta <- mod$coefficients["log(mei_taille)"]
```

Au final, l'équation retenue est :

log(poids) = log(`r alpha`) + `r beta` x log(longueur), soit, en conservant pas mal de décimales :

Poids = `r exp(alpha) %>% format(scientific = FALSE)` x Longueur^`r beta`^

## Pour un ensemble d'espèces

Seules les espèces pour lesquelles une régression taille-poids a du sens doivent être conservées, faute de quoi il y a des risques d'erreurs.

```{r}
resume <- qtp_resume_donnees (df = tp_data,
                              seuil_poids_absolu = 5)
resume %>% 
  mutate_if(is.numeric, round, 1) %>% 
  DT::datatable()
```
Les espèces pour lesquelles seuls quelques individus passent le seuil du poids minimum ne peuvent faire l'objet d'une analyse fiable. Sélectionons par exemple les espèces avec au minimum 20 individus dépassant le seuil.

```{r}
mes_especes <- resume %>% 
  filter(n_sup_seuil > 19) %>% 
  pull(esp_code_alternatif) %>% 
  as.character()
```

Application de la fonction `qtp_calcul` aux espèces sélectionnées.

```{r}
tp <- qtp_calcul(df = tp_data,
                 especes = mes_especes) %>% 
  arrange(n_ind)

tp %>% 
  DT::datatable(rownames = FALSE) %>% 
    DT::formatRound(columns = c('a', 'b', 'r2_ajuste'), digits = 3)
```




```{r}
rfishbase::length_weight("Oreochromis niloticus")
```





