---
title: "Portrait de station"
author: "Pascal Irz"
date: "`r format(Sys.time(), 'Le %d %B %Y')`"
output: html_document
---

```{r setup, include = FALSE}
knitr::opts_chunk$set(echo = TRUE, warning = FALSE, message = FALSE)
set.seed(seed = 123)
```


# Chargement des packages et des données

```{r, eval = FALSE}
library(aspe)
library(tidyverse)

load(file = "raw_data/tables_sauf_mei_2021_10_21_11_44_01.RData")
load(file = "raw_data/mei_2021_10_21_11_44_01.RData")
```

```{r, echo = FALSE, warning = FALSE, message = FALSE}
library(aspe)
library(tidyverse)

rdata_tables <- misc_nom_dernier_fichier(repertoire = "../../../raw_data",
                                         pattern = "^tables")

rdata_mei <- misc_nom_dernier_fichier(repertoire = "../../../raw_data",
                                      pattern = "^mei")

load(rdata_tables)
load(rdata_mei)

rm(rdata_tables, rdata_mei)
```

# Choix de la station

Prenons pour que l'exemple soit intéressant le cas d'une station riche en espèce (+ de 12), appartenant au réseau hydrobiologique et piscicole (RHP), qui a été prospectée au moins 12 ans et l'est encore aujourd'hui.

```{r}
passerelle <- mef_creer_passerelle() %>%   
  mef_ajouter_objectif() %>% 
  mef_ajouter_ope_date() %>% 
  mef_ajouter_lots

ma_station <- passerelle %>% 
  filter(obj_libelle == "RHP – Réseau Hydrobiologique Piscicole") %>% 
  group_by(sta_id) %>%
    summarise(n_annees = n_distinct(annee),
              der_annee = max(annee),
              n_esp = n_distinct(esp_code_alternatif)) %>% 
  filter(n_annees > 12 &
         der_annee == 2021 &
         n_esp > 12) %>% 
  pull(sta_id) %>% 
  sample(1)
```

# Captures

## Dynamique du peuplement

```{r}
captures <- passerelle %>% 
  filter(sta_id == ma_station) %>% 
  mef_ajouter_libelle() %>% 
  mef_ajouter_lots() %>% 
  mef_ajouter_esp()

colo_ext <- captures %>% 
  mef_colo_ext_pops()
```

```{r}
gg_colo_ext_pops(colo_ext)
```

## Occurrence des espèces

```{r}
occurrences <- captures %>% 
  mutate(n_annees_prospec = n_distinct(annee)) %>% 
  select(esp_code_alternatif, annee, n_annees_prospec) %>% 
  distinct() %>% 
  group_by(esp_code_alternatif, n_annees_prospec) %>% 
    summarise(n_annees_pres = n_distinct(annee)) %>% 
  ungroup() %>% 
  mutate(pc_pres = n_annees_pres / n_annees_prospec,
         esp_code_alternatif = as.factor(esp_code_alternatif),
         esp_code_alternatif = fct_reorder(esp_code_alternatif, pc_pres))

ggplot(data = occurrences,
       aes(x = esp_code_alternatif,
           y = pc_pres,
           alpha = pc_pres)) +
  geom_bar(stat = "identity",
           fill = "darkgreen",
           ) +
  coord_flip() +
  scale_y_continuous(labels = scales::percent) +
  labs(x = "",
       y = "Pourcentage de présence",
       alpha = "") +
  theme(legend.position = "none")
```

## Dynamique des tailles

On peut s'intéresser aux principales espèces, par exemple celles qui sont toujours présentes.

```{r}
mes_especes <- occurrences %>% 
  filter(pc_pres == 1) %>% 
  pull(esp_code_alternatif) %>% 
  as.character
```

